# **Prophet**


```{r, cargue_datos, echo = FALSE}
csv_file <- "C:/Users/Steba/OneDrive/Escritorio/kalimati_tarkari_dataset (2).csv"

```




```{r, lectura_datos, echo = FALSE}
# Leer datos
data_raw <- readr::read_csv(csv_file, show_col_types = FALSE)

# Estandarizar nombres a snake para facilitar mapeo
nms <- tolower(gsub("[^a-zA-Z0-9]+", "_", names(data_raw)))

# Intentar mapear columnas canonicas (Commodity / Date / Minimum / Maximum / Average)
df <- data_raw
names(df) <- nms

# Mapeo flexible (case-insensitive)
pick_first <- function(cands) {
hit <- intersect(cands, names(df))
if (length(hit) == 0) return(NA_character_) else return(hit[1])
}

col_commodity <- pick_first(c("commodity","item","product","variety","name"))
col_date      <- pick_first(c("date","fecha","day"))
col_min       <- pick_first(c("minimum","min","min_price","price_min"))
col_max       <- pick_first(c("maximum","max","max_price","price_max"))
col_avg       <- pick_first(c("average","avg","avg_price","price_avg","mean_price"))

req <- c(col_commodity, col_date, col_min, col_max, col_avg)

if (any(is.na(req))) {
stop("No fue posible mapear columnas clave (commodity/date/min/max/average). Revisa nombres del CSV: ",
paste(names(df), collapse = ", "))
}


```

```{r, librerias, echo = FALSE}
# --- Cargar librerías necesarias ---
libs <- c("dplyr", "tidyr", "lubridate", "stringr", "tseries")
for (pkg in libs) {
  if (!require(pkg, character.only = TRUE)) {
    install.packages(pkg, dependencies = TRUE)
    library(pkg, character.only = TRUE)
  }
}

# Asegurar el operador %>% disponible
if (!exists("%>%")) {
  library(magrittr)
}

```


```{r, transformacion, echo = FALSE}
data <- df %>%
transmute(
Commodity = .data[[col_commodity]],
Date      = as.Date(.data[[col_date]]),
Unit      = NA_character_,     
Minimum   = as.numeric(.data[[col_min]]),
Maximum   = as.numeric(.data[[col_max]]),
Average   = as.numeric(.data[[col_avg]])
)

# Chequeos basicos
stopifnot(inherits(data$Date, "Date"))
```


```{r, v_previa, echo = FALSE}
# Vista previa y estructura
head(data)
str(data)
summary(data)
```


```{r, data_na_dup, echo = FALSE}
# NAs y duplicados generales
sum(is.na(data))
sum(duplicated(data))
```


```{r, echo = FALSE}
if (!require(ggplot2)) {
  install.packages("ggplot2")
  library(ggplot2)
}
```


```{r, echo = FALSE}
#analisis univariado
ggplot(data, aes(x = Average)) +
geom_histogram(binwidth = 5, fill = "blue", color = "black", alpha = 0.7) +
labs(title = "Distribucion de Precios Promedio", x = "Precio Promedio", y = "Frecuencia") +
theme_minimal()

```

```{r, echo = FALSE}
data %>%
summarise(
Mean = mean(Average, na.rm = TRUE),
Median = median(Average, na.rm = TRUE),
SD = sd(Average, na.rm = TRUE),
Min = min(Average, na.rm = TRUE),
Max = max(Average, na.rm = TRUE)
)

```

```{r, echo = FALSE}
#analisis bivariado

ggplot(data, aes(x = Minimum, y = Maximum)) +
geom_point(alpha = 0.5) +
labs(title = "Relacion entre Precio Minimo y Maximo", x = "Precio Minimo", y = "Precio Maximo") +
theme_minimal()

```

```{r, echo = FALSE}
cor(data$Minimum, data$Maximum, use = "complete.obs")

```


```{r, echo = FALSE}
if ("Potato Red" %in% unique(data$Commodity)) {
target_item <- "Potato Red"
} else {
target_item <- data %>%
count(Commodity, sort = TRUE) %>%
slice(1) %>%
pull(Commodity)
}

target_item

```


```{r, echo = FALSE}
# Filtrar y regularizar serie diaria

potatored <- data %>%
filter(Commodity == target_item) %>%
select(Date, Average) %>%
group_by(Date) %>%
summarise(Average = mean(Average), .groups = "drop") %>%
complete(Date = seq(min(Date, na.rm = TRUE), max(Date, na.rm = TRUE), by = "day")) %>%
arrange(Date)

# Construir objeto ts (diario, 365)

pot_ts <- ts(
potatored$Average,
start = c(lubridate::year(min(potatored$Date, na.rm = TRUE)),
lubridate::yday(min(potatored$Date, na.rm = TRUE))),
frequency = 365
)

```


```{r, echo = FALSE}
# --- Hotfix para error "rstudio$.rs.isDesktop()" ---
if (exists("rstudio", envir = .GlobalEnv)) rm("rstudio", envir = .GlobalEnv)
options(device.ask.default = FALSE)

if (capabilities("cairo")) {
  knitr::opts_chunk$set(dev = "png", dpi = 150, dev.args = list(type = "cairo"))
  options(bitmapType = "cairo")
} else {
  knitr::opts_chunk$set(dev = "png", dpi = 150)
}

try(graphics.off(), silent = TRUE)

```

```{r, echo = FALSE}
library(ggplot2)
library(forecast)

autoplot(pot_ts) +
  labs(
    title = "📈 Serie de tiempo: precio promedio",
    y = "Precio promedio",
    x = "Tiempo"
  ) +
  theme_minimal(base_size = 12) +
  theme(
    plot.title = element_text(face = "bold", color = "#2C3E50", size = 15),
    axis.title = element_text(face = "bold", color = "#34495E"),
    panel.grid.minor = element_blank(),
    panel.grid.major = element_line(color = "grey90")
  )

```


```{r, echo = FALSE}
ggAcf(pot_ts) + labs(title = "ACF del precio promedio (diario)")

```



```{r, echo = FALSE}
if (exists("rstudio", envir = .GlobalEnv)) rm("rstudio", envir = .GlobalEnv)
options(device.ask.default = FALSE)
if (capabilities("cairo")) {
  knitr::opts_chunk$set(dev = "png", dpi = 150, dev.args = list(type = "cairo"))
  options(bitmapType = "cairo")
} else {
  knitr::opts_chunk$set(dev = "png", dpi = 150)
}

```

```{r, echo = FALSE}
# Hotfix global para gráficos (evita el viewer de RStudio)
if (exists("rstudio", envir = .GlobalEnv)) rm("rstudio", envir = .GlobalEnv)
options(device.ask.default = FALSE)
if (capabilities("cairo")) {
  knitr::opts_chunk$set(dev = "png", dpi = 150, dev.args = list(type = "cairo"))
  options(bitmapType = "cairo")
} else {
  knitr::opts_chunk$set(dev = "png", dpi = 150)
}

```


```{r, echo = FALSE}
# Hotfix global para gráficos (evita el viewer de RStudio)
if (exists("rstudio", envir = .GlobalEnv)) rm("rstudio", envir = .GlobalEnv)
options(device.ask.default = FALSE)
if (capabilities("cairo")) {
  knitr::opts_chunk$set(dev = "png", dpi = 150, dev.args = list(type = "cairo"))
  options(bitmapType = "cairo")
} else {
  knitr::opts_chunk$set(dev = "png", dpi = 150)
}
```

```{r, echo = FALSE}
# --- Hotfix global: NO viewer, render a PNG ---
if (exists("rstudio", envir = .GlobalEnv)) rm("rstudio", envir = .GlobalEnv)
options(device.ask.default = FALSE)
if (capabilities("cairo")) {
  knitr::opts_chunk$set(dev = "png", dpi = 150, dev.args = list(type = "cairo"))
  options(bitmapType = "cairo")
} else {
  knitr::opts_chunk$set(dev = "png", dpi = 150)
}

# Paquetes mínimos
libs <- c("dplyr","tidyr","lubridate","slider")
for (p in libs) if (!require(p, character.only=TRUE)) {install.packages(p); library(p, character.only=TRUE)}

# Utilidad para guardar junto al Rmd
safe_dir <- function(){
  f <- tryCatch(knitr::current_input(), error=function(e) NULL)
  if (!is.null(f) && nzchar(f)) dirname(normalizePath(f)) else getwd()
}


```



```{r, echo = FALSE}
# ...
fig_path <- "figuras/stl2.png"
# ...
message("⚠️ La imagen 'stl2.png' aún no existe...")

```



```{r, serie_basica_png, fig.show = 'hide'}
# Crear carpeta de figuras si no existe
if (!dir.exists("figuras")) dir.create("figuras", recursive = TRUE)

# Definir ruta de salida del gráfico
outfile <- file.path("figuras", "serie_basica.png")

# Generar y guardar el gráfico
if (capabilities("cairo")) {
  png(outfile, width = 1400, height = 600, res = 150, type = "cairo")
} else {
  png(outfile, width = 1400, height = 600, res = 150)
}

op <- par(mar = c(4, 4, 3, 1), mgp = c(2.2, 0.8, 0))
plot(
  potatored$Date, potatored$Average, type = "l",
  col = "#1F77B4", lwd = 1.2,
  xlab = "Fecha", ylab = "Precio promedio",
  main = "Serie de tiempo: precio promedio"
)
par(op)
dev.off()

# Mostrar la imagen generada (método estandarizado)
knitr::include_graphics(outfile)

```


```{r, stl_png, fig.show = 'hide'}
# Asegurar que la carpeta 'figuras' exista (relativa al proyecto)
if (!dir.exists("figuras")) dir.create("figuras", recursive = TRUE)

# Definir la ruta de salida estándar
outfile <- file.path("figuras", "stl.png")

# --- Lógica de cálculo STL (existente) ---
y <- ts(potatored$Average, frequency = 365)
# interp lineal base (necesaria para STL si hay NAs)
y <- approx(seq_along(y), y, xout=seq_along(y))$y 
fit <- stl(ts(y, frequency=365), s.window="periodic", robust=TRUE)
# --- Fin lógica de cálculo ---

# Generar y guardar el gráfico
if (capabilities("cairo")) {
  png(outfile, width=1400, height=900, res=150, type="cairo")
} else {
  png(outfile, width=1400, height=900, res=150)
}
op <- par(mfrow=c(4,1), mar=c(3,4,2,1))
plot(fit$time.series[,"remainder"], type="l", col="#7D3C98", main="Residuo", xlab="", ylab="")
plot(fit$time.series[,"seasonal"],  type="l", col="#117A65", main="Estacionalidad", xlab="", ylab="")
plot(fit$time.series[,"trend"],      type="l", col="#E67E22", main="Tendencia", xlab="", ylab="")
plot(y, type="l", col="#1F77B4", main="Serie (interpolada)", xlab="Tiempo", ylab="")
par(op); dev.off()

# Incluir la imagen guardada en el bookdown
# Esta línea reemplaza el 'cat(sprintf(...))'
knitr::include_graphics(outfile)
```

```{r, echo = FALSE}
# --- Promedios móviles (gráfico generado automáticamente) ---

if (!dir.exists("figuras")) dir.create("figuras", recursive = TRUE)

fig_path <- "figuras/promedios_moviles.png"

# Generar el gráfico y guardarlo

png(fig_path, width = 1200, height = 600, res = 150)
plot(potatored$Average, type = "l", col = "steelblue",
main = "Promedios móviles (7 y 30 días)",
ylab = "Precio promedio", xlab = "Tiempo")
lines(stats::filter(potatored$Average, rep(1/7,7)), col = "red", lwd = 2)
lines(stats::filter(potatored$Average, rep(1/30,30)), col = "green", lwd = 2)
legend("topright", legend = c("Original", "7 días", "30 días"),
col = c("steelblue", "red", "green"), lty = 1, lwd = 2)
dev.off()

# Mostrar la imagen

knitr::include_graphics(fig_path)
```


```{r, echo = FALSE}
pot_lags <- potatored %>%
  mutate(
    lag1  = dplyr::lag(Average, 1),
    lag7  = dplyr::lag(Average, 7),
    lag30 = dplyr::lag(Average, 30)
  )

# Scatter y_t vs y_{t-1}
ggplot(pot_lags, aes(lag1, Average)) +
  geom_point(alpha = 0.3) +
  geom_smooth(method = "lm", se = FALSE, linewidth = 0.7) +
  theme_minimal() +
  labs(title = "Scatter rezago 1 (y_t vs y_{t-1})", x = "y_{t-1}", y = "y_t")

# Scatter y_t vs y_{t-7}
ggplot(pot_lags, aes(lag7, Average)) +
  geom_point(alpha = 0.3) +
  geom_smooth(method = "lm", se = FALSE, linewidth = 0.7) +
  theme_minimal() +
  labs(title = "Scatter rezago 7 (aprox. semanal)", x = "y_{t-7}", y = "y_t")



# ACF/PACF (serie regularizada)
ggAcf(pot_ts)  + labs(title = "ACF precio promedio (diario)")
ggPacf(pot_ts) + labs(title = "PACF precio promedio (diario)")

```


```{r, echo = FALSE}
fit_stl <- stl(na.interp(pot_ts), s.window = "periodic", robust = TRUE)
autoplot(fit_stl) + labs(title = "STL precio promedio")

```

```{r, echo = FALSE}
# Usaremos una version "limpia" de la serie via interpolacion lineal base R, partimos de 'potatored' (data.frame terminado) y/o de 'pot_ts' (ts original)

y <- as.numeric(pot_ts)

if (anyNA(y)) {
  idx_ok <- which(!is.na(y))
  y_interp <- approx(x = idx_ok, y = y[idx_ok], xout = seq_along(y))$y
} else {
  y_interp <- y}


pot_ts_clean <- ts(
  y_interp,
  start = start(pot_ts),
  frequency = frequency(pot_ts)
)


```



```{r, echo = FALSE}
# Prueba de raíz unitaria de Dickey-Fuller aumentada

adf_result <- adf.test(pot_ts_clean)
adf_result

```
```{r, echo = FALSE}
# al tener en el ADF inicial: p = 0.1301 → se concluye que es no estacionaria al nive, por lo cual procedemos con transformacion y diferenciacion en escalones


# Serie base a usar en esta etapa y verificamos que no tenga na ni valores negativos
y0 <- pot_ts_clean 
sum(is.na(y0))
all(y0>0)

```
```{r, echo = FALSE}

y_log <- log(y0)
range(y0, na.rm = TRUE); range(y_log, na.rm = TRUE)  # solo para verificar el cambio de escala
adf_log <- adf.test(y_log)
adf_log$p.value


```


```{r, echo = FALSE}


y_diff1 <- diff(y_log, differences = 1)
adf_diff1 <- tseries::adf.test(na.omit(y_diff1))
adf_diff1$p.value
```


```{r, echo = FALSE}
y_hw <- na.interp(pot_ts) 
freq <- frequency(y_hw)   
length(y_hw); freq
```



```{r, echo = FALSE}

h_test <- min(365, floor(length(y_hw)*0.2))  # 1 año o ~20% si no alcanza
n <- length(y_hw)
y_train <- window(y_hw, end = time(y_hw)[n - h_test])
y_test  <- window(y_hw, start = time(y_hw)[n - h_test + 1])

autoplot(y_hw) +
  geom_vline(xintercept = time(y_hw)[n - h_test + 1], linetype = 2) +
  labs(title = "Serie completa con corte train/test",
       y = "Precio promedio", x = "Tiempo") +
  theme_minimal()
```


```{r, echo = FALSE}
library(zoo)

# y_hw: serie ts diaria (freq=365)
stopifnot(frequency(y_hw) %in% c(365, 366))

#secuencia de fechas real para la ts diaria
tsp_hw <- tsp(y_hw)                     # c(start, end, freq)
start_year <- floor(tsp_hw[1])
start_frac <- tsp_hw[1] - start_year
start_date <- as.Date(paste0(start_year, "-01-01")) + round(start_frac * 365.25)

fechas_all <- seq.Date(from = start_date, by = "day", length.out = length(y_hw))
z_all <- zoo(as.numeric(y_hw), fechas_all)

#Agregar por semana calendario
z_week <- aggregate(z_all, as.Date(cut(index(z_all), "week")), mean, na.rm = TRUE)

#Convertimos a ts semanal (freq = 52)
y_w <- ts(as.numeric(z_week), frequency = 52)

#Split train/test semanal
h_test_w <- min(52, floor(length(y_w) * 0.2))
n_w <- length(y_w)
y_train_w <- window(y_w, end = time(y_w)[n_w - h_test_w])
y_test_w  <- window(y_w, start = time(y_w)[n_w - h_test_w + 1])

autoplot(y_w) +
  geom_vline(xintercept = time(y_w)[n_w - h_test_w + 1], linetype = 2) +
  labs(title = "Serie semanal con corte train/test",
       y = "Precio promedio semanal", x = "Tiempo") +
  theme_minimal()

```


```{r, echo = FALSE}
# Horizonte de prueba
h <- length(y_test_w)

# Modelos de suavizamiento base
# Suavizamiento exponencial simple (SES)
fit_ses_w <- ets(y_train_w, model = "ANN")
fc_ses_w  <- forecast(fit_ses_w, h = h)

# Holt: tendencia aditiva
fit_holt_w <- ets(y_train_w, model = "AAN")
fc_holt_w  <- forecast(fit_holt_w, h = h)

# Holt-Winters con función base stats::HoltWinters
fit_hwa_w <- HoltWinters(y_train_w, seasonal = "additive")
fit_hwm_w <- HoltWinters(y_train_w, seasonal = "multiplicative")

# Generar pronósticos a h pasos
fc_hwa_w <- forecast(fit_hwa_w, h = h)
fc_hwm_w <- forecast(fit_hwm_w, h = h)

# Resumen de parámetros de suavizamiento
pars_w <- list(
  SES      = fit_ses_w$par,
  Holt     = fit_holt_w$par,
  HW_adi   = fit_hwa_w$coefficients,
  HW_multi = fit_hwm_w$coefficients
)

metodos_w <- c(
  SES    = fit_ses_w$method,
  Holt   = fit_holt_w$method,
  HW_adi = "Holt-Winters aditivo (HoltWinters)",
  HW_mul = "Holt-Winters multiplicativo (HoltWinters)"
)

list(pars = pars_w, metodos = metodos_w)

```


```{r, echo = FALSE}

# Calcular métricas de error para cada modelo en el conjunto de prueba
acc_tbl <- bind_rows(
  data.frame(model = "SES",    accuracy(fc_ses_w,  y_test_w)),
  data.frame(model = "Holt",   accuracy(fc_holt_w, y_test_w)),
  data.frame(model = "HW_adi", accuracy(fc_hwa_w,  y_test_w)),
  data.frame(model = "HW_mul", accuracy(fc_hwm_w,  y_test_w))
) %>%
  select(model, RMSE, MAE, MAPE)

acc_tbl

```


```{r, echo = FALSE}
best_fc <- fc_hwm_w  # ganador: Holt-Winters multiplicativo
checkresiduals(best_fc$model)

```


```{r, echo = FALSE}

# Reentrenar el modelo Holt-Winters multiplicativo con toda la serie semanal
fit_final_hw <- HoltWinters(y_w, seasonal = "multiplicative")

# pronóstico a 52 semanas (≈ 1 año)
h_future <- 52
fc_final_hw <- forecast(fit_final_hw, h = h_future)

# Visualizacion del pronóstico final
autoplot(fc_final_hw) +
  labs(
    title = "Pronostico final Holt-Winters multiplicativo (52 semanas)",
    y = "Precio promedio semanal",
    x = "Tiempo"
  ) +
  theme_minimal()

# primeras filas de la tabla de pronostico
head(data.frame(
  Semana = time(fc_final_hw$mean),
  Pronostico = round(as.numeric(fc_final_hw$mean), 2),
  LI_80 = round(fc_final_hw$lower[,1], 2),
  LS_80 = round(fc_final_hw$upper[,1], 2),
  LI_95 = round(fc_final_hw$lower[,2], 2),
  LS_95 = round(fc_final_hw$upper[,2], 2)
), 10)

```




```{r, echo = FALSE}
# Serie semanal en log
y_w_log      <- log(y_w)
y_train_w_log <- log(y_train_w)
y_test_w_log  <- log(y_test_w)

# Horizonte
h <- length(y_test_w)
lengths <- c(total = length(y_w_log), train = length(y_train_w_log), test = length(y_test_w))
lengths
```
```{r, echo = FALSE}
ggAcf(y_train_w_log)  + labs(title = "ACF log semanal (train)")
ggPacf(y_train_w_log) + labs(title = "PACF log semanal (train)")
```
```{r, echo = FALSE}
# Candidato 1: ARIMA no estacional
fit_ns <- auto.arima(
  y_train_w_log,
  seasonal      = FALSE,
  stepwise      = TRUE,
  approximation = TRUE,
  allowmean     = TRUE,
  allowdrift    = TRUE
)

# Candidato 2:

m <- frequency(y_train_w_log)  
D_est <- nsdiffs(y_train_w_log)

y_train_w_log_sdiff <- diff(y_train_w_log, lag = m, differences = D_est)

fit_seas_fast <- auto.arima(
  y_train_w_log_sdiff,
  seasonal      = FALSE,      
  stepwise      = TRUE,
  approximation = TRUE,
  max.p         = 5,
  max.q         = 5,
  max.order     = 8,
  allowmean     = TRUE,
  allowdrift    = TRUE
)

fit_seas_fast

# Extraer orden no estacional del modelo rapido sobre la serie s-diferenciada
ord <- arimaorder(fit_seas_fast)        
p <- ord["p"]; d <- 0; q <- ord["q"]

# Periodo estacional y orden estacional detectado
m     <- frequency(y_train_w_log)
D_est <- nsdiffs(y_train_w_log) 

#  Ajuste SARIMA equivalente sobre la serie en log SIN diferenciar manualmente
#    SARIMA(p,d,q)(P=0, D=D_est, Q=0)[m], sin media (zero mean) como indico el modelo rapido
fit_seas_refit <- Arima(
  y_train_w_log,
  order    = c(p, d, q),
  seasonal = list(order = c(0, D_est, 0), period = m),
  include.mean = FALSE
)

fit_seas_refit

```



```{r, echo = FALSE}
# 1) Pronostico en log y transformacion a escala original
h <- length(y_test_w)
fc_seas_log <- forecast(fit_seas_refit, h = h)

fc_seas <- fc_seas_log
fc_seas$mean  <- exp(fc_seas_log$mean)
fc_seas$lower <- exp(fc_seas_log$lower)
fc_seas$upper <- exp(fc_seas_log$upper)

# 2) Comparacion
tiene_ns <- exists("fc_ns")

if (tiene_ns) {
  acc_tbl_arima <- bind_rows(
    data.frame(model = "ARIMA_ns",  accuracy(fc_ns,   y_test_w)),
    data.frame(model = "SARIMA_52", accuracy(fc_seas, y_test_w))
  ) %>% select(model, RMSE, MAE, MAPE)
} else {
  acc_tbl_arima <- bind_rows(
    data.frame(model = "SARIMA_52", accuracy(fc_seas, y_test_w))
  ) %>% select(model, RMSE, MAE, MAPE)
}

acc_tbl_arima
```



```{r, echo = FALSE}
# Evaluacion de residuos del modelo SARIMA
checkresiduals(fit_seas_refit)
```



```{r, echo = FALSE}
# Pronostico a 52 semanas
fc_final <- forecast(fit_seas_refit, h = 52)

# Volver a escala original
fc_final_exp <- fc_final
fc_final_exp$mean  <- exp(fc_final$mean)
fc_final_exp$lower <- exp(fc_final$lower)
fc_final_exp$upper <- exp(fc_final$upper)

fc_final_exp$x <- exp(fc_final_exp$x)
# ---------------------------------

# OPCION A: Grafico simple del pronostico (AHORA SERÁ COHERENTE)
autoplot(fc_final_exp) +
  labs(
    title    = "Pronostico final SARIMA(1,0,0)(0,1,0)[52]",
    subtitle = "Proyeccion de precios semanales (Escala Original)",
    x = "Tiempo", y = "Precio promedio semanal"
  ) +
  theme_minimal()

```


```{r, echo = FALSE}
# Ajuste automático con comparación AIC/BIC

y <- ts(potatored$Average, frequency = 7)
fit_arima <- forecast::auto.arima(
y, seasonal = TRUE, stepwise = FALSE, approximation = FALSE
)
fit_arima
AIC(fit_arima); BIC(fit_arima)
```


```{r, echo = FALSE}
h <- 30
fc <- forecast::forecast(fit_arima, h = h)
fc

```



Se cargan las librerías fpp3 y fable.prophet. Luego, se preparan los datos agregando la serie diaria a un formato tsibble semanal

```{r}

library(fpp3)
library(fable.prophet)

pot_weekly_tsbl <- potatored %>%
  mutate(Week = yearweek(Date)) %>%     
  group_by(Week) %>%
  summarise(
    Precio = mean(Average, na.rm = TRUE),       
    .groups = "drop"
  ) %>%
  as_tsibble(index = Week)

# Vista rapida de la serie semanal
pot_weekly_tsbl
```

## **Ajustamos el modelo Prophet**

Definimos explícitamente una estacionalidad anual (season("year")) y semanal (season("week")) mediante series de Fourier (con órdenes 10 y 3, respectivamente) para capturar los patrones cíclicos.


```{r}
fit_prophet <- pot_weekly_tsbl %>%
  model(
    prophet = prophet(
      Precio ~ season("year", order = 10) +   #anual
                 season("week", order = 3)    #semanal
    )
  )

fit_prophet
```

## **Generación del modelo Prophet**

Generamos un pronóstico a 52 semanas (un año) usando el modelo Prophet ajustado. Procedemos a graficar este pronóstico (fc_prophet) junto a la serie original (pot_weekly_tsbl) para evaluar visualmente el ajuste.

```{r}
h_future <- 52   # un año

#pronóstico
fc_prophet <- fit_prophet %>%
  forecast(h = h_future)

#gráfico del pronóstico
autoplot(fc_prophet, pot_weekly_tsbl) +
  labs(title = "Pronóstico Prophet (52 semanas)",
       y = "Precio promedio semanal",
       x = "Tiempo") +
  theme_minimal()

head(fc_prophet, 10)

```

## **Extracción de componentes del modelo**

Extraemos y visualizamos los componentes internos que el modelo Prophet ha estimado: la tendencia (trend), la estacionalidad anual (season_year) y la estacionalidad semanal (season_week).

```{r}

components_prophet <- components(fit_prophet)

autoplot(components_prophet) +
  labs(title = "Componentes del modelo Prophet",
       x = "Tiempo", y = "") +
  theme_minimal()

```

## **Comparación de métricas**

Extraemos el pronóstico de Prophet, lo convertimos a un objeto ts (compatible con forecast::accuracy) y calculamos el RMSE, MAE y MAPE contra el set de prueba (y_test_w). Finalmente, lo comparamos con las métricas ya calculadas de Holt-Winters (HW) y SARIMA.

```{r}


fc_prophet_mean <- fc_prophet %>%
  as_tibble() %>%
  pull(.mean)

length(fc_prophet_mean); length(y_test_w)

fc_prophet_mean_ts <- ts(
  fc_prophet_mean,
  start     = start(y_test_w),
  frequency = frequency(y_test_w)
)


acc_prophet <- forecast::accuracy(fc_prophet_mean_ts, y_test_w)


acc_hw <- forecast::accuracy(fc_hwm_w, y_test_w)


acc_arima <- forecast::accuracy(fc_seas, y_test_w)

acc_prophet
acc_hw
acc_arima


row_p   <- nrow(acc_prophet)
row_hw  <- nrow(acc_hw)
row_ar  <- nrow(acc_arima)

acc_compare <- data.frame(
  model = c("Prophet", "HW_multiplicativo", "SARIMA_52"),
  RMSE  = c(acc_prophet[row_p, "RMSE"],
            acc_hw[row_hw,    "RMSE"],
            acc_arima[row_ar, "RMSE"]),
  MAE   = c(acc_prophet[row_p, "MAE"],
            acc_hw[row_hw,    "MAE"],
            acc_arima[row_ar, "MAE"]),
  MAPE  = c(acc_prophet[row_p, "MAPE"],
            acc_hw[row_hw,    "MAPE"],
            acc_arima[row_ar, "MAPE"])
)

acc_compare

```

*Comparación de desempeño entre Prophet, Holt–Winters y SARIMA*

A partir de la ventana de prueba de 52 semanas, se evaluó la capacidad predictiva de los tres modelos (Prophet, Holt-Winters multiplicativo y SARIMA(1,0,0)(0,1,0)[52]) utilizando las métricas RMSE, MAE y MAPE.

Los resultados muestran diferencias claras en el desempeño:

* **Holt-Winters Multiplicativo (Ganador):** Obtuvo el MAPE más bajo (19.58%) y el menor MAE (13.49). Esto indica que es el modelo con menor error porcentual fuera de muestra y la mejor estabilidad en la magnitud absoluta de sus errores.

* **Prophet:** Logró el RMSE más bajo (16.27), sugiriendo que, en promedio, la desviación de sus pronósticos fue menor. Sin embargo, presentó el MAPE más alto (34.91%), indicando errores proporcionalmente mayores en ciertos puntos, posiblemente por un sobreajuste o suavizado excesivo de las oscilaciones semanales del precio.

* **SARIMA(1,0,0)(0,1,0)[52]:** Mostró un RMSE similar a Holt-Winters (18.81), aunque su error porcentual (MAPE = 25.67%) fue superior. Esto sugiere que su captura de la estacionalidad (vía diferencia estacional) no fue tan precisa como el patrón multiplicativo de Holt-Winters.

## **Conclusión de la comparación:**

El mejor equilibrio entre precisión (RMSE) y estabilidad (MAPE/MAE) fue logrado por el modelo Holt-Winters multiplicativo. No obstante, Prophet demostró ser competitivo en RMSE, y SARIMA se mantuvo como una alternativa sólida intermedia.

## **Pruebas de estacionariedad Dickey Fuller**

Evaluamos la serie en tres estados: en niveles (original), con transformación logarítmica y con una primera diferencia sobre el logaritmo.

```{r}

library(tseries)

# Serie original semanal
y0 <- y_w 

#ADF test en niveles
adf_nivel <- adf.test(y0)
adf_nivel$p.value

#Transformación log
y_log <- log(y0)
adf_log <- adf.test(y_log)
adf_log$p.value

#Diferencia de primer orden
y_diff <- diff(y_log, differences = 1)
adf_diff <- adf.test(na.omit(y_diff))
adf_diff$p.value

data.frame(
  Serie = c("Nivel", "Log", "Log diferencia 1"),
  p_value = c(adf_nivel$p.value, adf_log$p.value, adf_diff$p.value)
)

```
*Justificación del uso de la serie como regresión*

De acuerdo con la teoría, una regresión en series de tiempo requiere que las variables sean estacionarias para evitar regresiones espurias, donde se encuentran relaciones estadísticas que no existen en la realidad. Por ello, se evaluó la estacionariedad del precio semanal del Potato Red (la serie y_w).

**Resultados de la Prueba ADF (Augmented Dickey-Fuller)**

* Serie en Niveles: p-valor = 0.01

* Serie en Logaritmo: p-valor = 0.01

* Serie en Log-Diferencia (d=1): p-valor = 0.01

**Conclusión de Estacionariedad**
En los tres casos, el p-valor (0.01) es significativamente menor al nivel de significancia del 5% (0.05), lo que permite rechazar la hipótesis nula (H0) de raíz unitaria.

Esto confirma que la serie semanal es estacionaria (o al menos estacionaria en tendencia) en sus diferentes transformaciones. Este cumplimiento de la condición de estacionariedad valida el uso de enfoques de regresión para modelar la serie.

Tanto SARIMA (que puede verse como una regresión con errores ARMA) como Prophet (que se formula como un modelo de regresión no lineal aditivo) son, por lo tanto, enfoques teóricamente viables para esta serie de tiempo.
