--- 
<<<<<<< HEAD
title: "Series de Tiempo - Predicción de Precios de Frutas y Verduras Nepal"
author: "Grupo 2"
=======
title: "A Minimal Book Example"
author: "Yihui Xie"
>>>>>>> 238c340ff1f8051b5e1cd9a5ccd948b1c4981349
date: "`r Sys.Date()`"
site: bookdown::bookdown_site
output: bookdown::gitbook
documentclass: book
bibliography: [book.bib, packages.bib]
biblio-style: apalike
link-citations: yes
github-repo: rstudio/bookdown-demo
description: "This is a minimal example of using the bookdown package to write a book. The output format for this example is bookdown::gitbook."
---

<<<<<<< HEAD
# Introducción {#intro}

**Time Series Price Vegetables and Fruits**
El conjunto de datos “Time Series Price Vegetables and Fruits” contiene información oficial sobre los precios diarios de las principales frutas y verduras en Nepal entre 2013 y 2021 de una fuente oficial del gobierno (Kalimati), compilada en un repositorio público Kaggle.

* **Commodity:** Nombre de las frutas o vegetales
* **Date:** Fecha en formato año - mes – día
* **Unit:** Unidad de medida (Kg)
* **Minimum:** Precio mínimo registrado de venta del día
* **Maximum:** Precio máximo registrado de venta del día
* **Average:** Precio promedio de venta del día


Analizar y predecir el precio de productos agrícolas es fundamental para poder tomar decisiones informadas, asignar los recursos de una manera óptima y contribuir al crecimiento económico del agro. Por la dinámica de los precios en frutas y verduras, que se encuentra condicionada por temporadas de cosecha, factores climáticos y la relación entre oferta y demanda, resulta complejo proyectar precios de manera certera. Con modelos tradicionales de análisis, captar patrones puede ser difícil; sin embargo, esta limitación puede superarse mediante técnicas de *machine learning* aplicadas a series de tiempo.

La selección del dataset se debe al carácter temporal y a la granularidad de los datos, lo que facilita hallar tendencias y estacionalidades en los precios, emplear datos históricos para predecir precios futuros, así como detectar patrones inusuales o anomalías en los datos. Otro valor importante que puede lograrse a través del análisis del conjunto de datos es el desarrollo de estrategias de precios basadas en los patrones hallados.
=======
# Prerequisites

This is a _sample_ book written in **Markdown**. You can use anything that Pandoc's Markdown supports, e.g., a math equation $a^2 + b^2 = c^2$.

The **bookdown** package can be installed from CRAN or Github:

```{r eval=FALSE}
install.packages("bookdown")
# or the development version
# devtools::install_github("rstudio/bookdown")
```

Remember each Rmd file contains one and only one chapter, and a chapter is defined by the first-level heading `#`.

To compile this example to PDF, you need XeLaTeX. You are recommended to install TinyTeX (which includes XeLaTeX): <https://yihui.org/tinytex/>.

```{r include=FALSE}
# automatically create a bib database for R packages
knitr::write_bib(c(
  .packages(), 'bookdown', 'knitr', 'rmarkdown'
), 'packages.bib')
```
>>>>>>> 238c340ff1f8051b5e1cd9a5ccd948b1c4981349

<!--chapter:end:index.Rmd-->

# Introduction {#intro}

You can label chapter and section titles using `{#label}` after them, e.g., we can reference Chapter \@ref(intro). If you do not manually label them, there will be automatic labels anyway, e.g., Chapter \@ref(methods).

Figures and tables with captions will be placed in `figure` and `table` environments, respectively.

```{r nice-fig, fig.cap='Here is a nice figure!', out.width='80%', fig.asp=.75, fig.align='center'}
par(mar = c(4, 4, .1, .1))
plot(pressure, type = 'b', pch = 19)
```

Reference a figure by its code chunk label with the `fig:` prefix, e.g., see Figure \@ref(fig:nice-fig). Similarly, you can reference tables generated from `knitr::kable()`, e.g., see Table \@ref(tab:nice-tab).

```{r nice-tab, tidy=FALSE}
knitr::kable(
  head(iris, 20), caption = 'Here is a nice table!',
  booktabs = TRUE
)
```

You can write citations, too. For example, we are using the **bookdown** package [@R-bookdown] in this sample book, which was built on top of R Markdown and **knitr** [@xie2015].

<!--chapter:end:01-intro.Rmd-->

# Literature

### **Cargue de Datos**

```{r}
# Librerias

library(readr)
library(dplyr)
library(lubridate)
library(ggplot2)
library(forecast)
library(tseries)
```


### **Cargue de datos**

```{r}
# Cargar datos
data <- read_csv("C:/Users/Steba/OneDrive/Escritorio/kalimati_tarkari_dataset (2).csv", show_col_types = FALSE)
```

### **Análisis Exploratorio de Datos (EDA)**

```{r}
# Vista previa de los datos
head(data)
```

```{r}
# comando para saber el tipo de datos
str(data)
```

```{r}
# Resumen estadístico de los datos
summary(data)
```

```{r}
# Verificar valores faltantes
sum(is.na(data))
```

No se observan datos faltantes en el dataset

```{r}
# Verificar datos duplicados
sum(duplicated(data))
```
No se observan datos duplicados en el dataset

### **análisis Univariado**

```{r}
# Distribución de precios promedio

ggplot(data, aes(x = Average)) +
  geom_histogram(binwidth = 5, fill = "blue", color = "black", alpha = 0.7) +
  labs(title = "Distribución de Precios Promedio", x = "Precio Promedio", y = "Frecuencia") +
  theme_minimal()
```

```{r}
# Estadísticas descriptivas de precios promedio
data %>%
  summarise(
    Mean = mean(Average),
    Median = median(Average),
    SD = sd(Average),
    Min = min(Average),
    Max = max(Average)
  )
```

### **Análisis Bivariado**

```{r}
# Relación entre precio mínimo y precio máximo
ggplot(data, aes(x = Minimum, y = Maximum)) +
  geom_point(alpha = 0.5) +
  labs(title = "Relación entre Precio Mínimo y Máximo", x = "Precio Mínimo", y = "Precio Máximo") +
  theme_minimal()
```


```{r}
# Correlación entre precio mínimo y precio máximo
cor(data$Minimum, data$Maximum)
```

### **Análisis de Series de Tiempo**

### Filtrar 3 items

```{r}
# Filtrar datos para un solo commodity
potatored_ts <- data %>% filter(Commodity == "Potato Red")

```



```{r}
# autoplot de la serie de tiempo del precio promedio

autoplot(ts(potatored_ts$Average, frequency = 365, start = c(2013, 1))) +
  labs(title = "Serie de Tiempo: Precio Promedio de Papa Roja", y = "Precio Promedio") +
  theme_minimal()
```

```{r}
autoplot(decompose(ts(potatored_ts$Average, frequency = 365, start = c(2013, 1))))
```

```{r}
ggseasonplot(ts(potatored_ts$Average, frequency = 365, start = c(2013, 1)), year.labels=TRUE, year.labels.left=TRUE) +
  labs(title = "Seasonal Plot: Precio Promedio", y = "Precio Promedio") +
  theme_minimal()
```

```{r}
ggsubseriesplot(ts(potatored_ts$Average, frequency = 365, start = c(2013, 1))) +
  labs(title = "Subseries Plot: Precio Promedio", y = "Precio Promedio") +
  theme_minimal()
```

```{r}
ggAcf(ts(potatored_ts$Average, frequency = 365, start = c(2013, 1)), main = "ACF del Precio Promedio")
```

```{r}
decompose(ts_data <- ts(potatored_ts$Average, frequency = 365, start = c(2013, 1))
)$trend %>% autoplot() + labs(title = "Tendencia del Precio Promedio", y = "Tendencia") + theme_minimal()
```

```{r}
decompose(ts_data <- ts(potatored_ts$Average, frequency = 365, start = c(2013, 1))
)$seasonal %>% autoplot() + labs(title = "Estacionalidad del Precio Promedio", y = "Estacionalidad") + theme_minimal()
```





















<!--chapter:end:02-literature.Rmd-->

# Methods

We describe our methods in this chapter.

Math can be added in body using usual syntax like this 

## math example

$p$ is unknown but expected to be around 1/3. Standard error will be approximated

$$
SE = \sqrt{\frac{p(1-p)}{n}} \approx \sqrt{\frac{1/3 (1 - 1/3)} {300}} = 0.027
$$

You can also use math in footnotes like this^[where we mention $p = \frac{a}{b}$].

We will approximate standard error to 0.027[^longnote]

[^longnote]: $p$ is unknown but expected to be around 1/3. Standard error will be approximated

    $$
    SE = \sqrt{\frac{p(1-p)}{n}} \approx \sqrt{\frac{1/3 (1 - 1/3)} {300}} = 0.027
    $$

<!--chapter:end:03-method.Rmd-->

# Applications

Some _significant_ applications are demonstrated in this chapter.

## Example one

## Example two

<!--chapter:end:04-application.Rmd-->

# Final Words

We have finished a nice book.

<!--chapter:end:05-summary.Rmd-->

`r if (knitr:::is_html_output()) '
# References {-}
'`

<!--chapter:end:06-references.Rmd-->

