---
title: "Series de Tiempo - Predicción de Precios de Frutas y Verduras en Nepal"
author: "Grupo 2"
date: "`r Sys.Date()`"
site: bookdown::bookdown_site
output: bookdown::gitbook
documentclass: book
bibliography: [book.bib, packages.bib]
biblio-style: apalike
link-citations: yes
github-repo: rstudio/bookdown-demo
description: "Análisis y predicción de precios de frutas y verduras en Nepal usando técnicas de series de tiempo y machine learning."
---

<<<<<<< HEAD
# Introducción {#intro}

**Time Series Price Vegetables and Fruits**
El conjunto de datos “Time Series Price Vegetables and Fruits” contiene información oficial sobre los precios diarios de las principales frutas y verduras en Nepal entre 2013 y 2021 de una fuente oficial del gobierno (Kalimati), compilada en un repositorio público Kaggle.

* **Commodity:** Nombre de las frutas o vegetales
* **Date:** Fecha en formato año - mes – día
* **Unit:** Unidad de medida (Kg)
* **Minimum:** Precio mínimo registrado de venta del día
* **Maximum:** Precio máximo registrado de venta del día
* **Average:** Precio promedio de venta del día


Analizar y predecir el precio de productos agrícolas es fundamental para poder tomar decisiones informadas, asignar los recursos de una manera óptima y contribuir al crecimiento económico del agro. Por la dinámica de los precios en frutas y verduras, que se encuentra condicionada por temporadas de cosecha, factores climáticos y la relación entre oferta y demanda, resulta complejo proyectar precios de manera certera. Con modelos tradicionales de análisis, captar patrones puede ser difícil; sin embargo, esta limitación puede superarse mediante técnicas de *machine learning* aplicadas a series de tiempo.

La selección del dataset se debe al carácter temporal y a la granularidad de los datos, lo que facilita hallar tendencias y estacionalidades en los precios, emplear datos históricos para predecir precios futuros, así como detectar patrones inusuales o anomalías en los datos. Otro valor importante que puede lograrse a través del análisis del conjunto de datos es el desarrollo de estrategias de precios basadas en los patrones hallados.
=======
# Prerequisites

This is a _sample_ book written in **Markdown**. You can use anything that Pandoc's Markdown supports, e.g., a math equation $a^2 + b^2 = c^2$.

The **bookdown** package can be installed from CRAN or Github:

```{r eval=FALSE}
install.packages("bookdown")
# or the development version
# devtools::install_github("rstudio/bookdown")
```

Remember each Rmd file contains one and only one chapter, and a chapter is defined by the first-level heading `#`.

To compile this example to PDF, you need XeLaTeX. You are recommended to install TinyTeX (which includes XeLaTeX): <https://yihui.org/tinytex/>.

```{r include=FALSE}
# automatically create a bib database for R packages
knitr::write_bib(c(
  .packages(), 'bookdown', 'knitr', 'rmarkdown'
), 'packages.bib')
```
>>>>>>> 238c340ff1f8051b5e1cd9a5ccd948b1c4981349
